【裁判字號】    95,重訴,188
【裁判日期】    951229
【裁判案由】    返還土地等
【裁判全文】
臺灣高雄地方法院民事判決             95年度重訴字第188號
原      告  臺灣土地銀行股份有限公司
法定代理人  乙○○
訴訟代理人  李慶榮律師
            孫守濂律師
被      告  甲○○○
訴訟代理人  王國論  律師
當事人間請求返還土地等事件，本院於民國95年12月29日言詞辯
論終結，判決如下：
    主  文
被告應將坐落高雄市○○區○○段第一六七號土地內如附圖所示
Ａ部分面積一百七十七點三三平方公尺之地上物拆除，並將土地
返還予原告。
被告應給付原告新臺幣壹佰壹拾參萬玖仟參佰零伍元，及自民國
九十五年七月六日起至清償日止，按週年利率百分之五計算之利
息，暨自民國九十五年六月一日起至交還上開土地之日止，按月
給付原告新臺幣壹萬捌仟捌佰零伍元。
原告其餘之訴駁回。
訴訟費用由被告負擔。
本判決第一項及第二項，於原告以新臺幣貳佰捌拾萬陸仟元為被
告供擔保後，得假執行。
原告其餘假執行之聲請駁回。
    事實及理由
一、原告起訴主張：坐落高雄市○○區○○段第167 地號土地，
    面積184 平方公尺土地（下稱系爭土地），為原告所有，原
    告前於82年4 月8 日與被告簽訂基地租賃契約，將系爭土地
    出租予被告使用，雙方約定租賃期限自82年4 月8 日起至83
    年12月31日止，租賃期限屆滿時，租賃關係即行終止，原告
    不另通知，被告如有意繼續租用，應於租期屆滿前1 個月，
    自動向原告申請換訂租賃契約，否則視為無意續租，被告不
    得主張民法第451 條規定之適用。嗣被告未於租期屆滿前1
    個月，向原告申請換訂租賃契約，兩造間之租賃關係已於期
    限屆滿時消滅。詎被告於租賃關係屆滿後，仍以其有事實上
    處分權之坐落系爭土地內如附圖所示Ａ部分面積177.33平方
    尺之地上物（下稱系爭地上物），即建物門牌號碼高雄市○
    ○區○○街84號建物，無權占有系爭土地內如附圖所示Ａ部
    分面積177.33平方公尺土地（下稱系爭占有土地）。爰依民
    法第767 條或第455 條之規定，請求本院擇一判決被告將系
    爭地上物拆除，將系爭占有土地返還予原告。又被告無權占
    有系爭占有土地，獲得相當於租金之利益，致原告受有損害
    ，併依民法第179 條不當得利之法律關係，請求被告應返還
    相當於租金之利益，又系爭占有土地自89年7 月1 日起至92
    年12月31日止之公告地價為每平方公尺新臺幣（下同）
    32,414 元 ，自93年1 月1 日起至今之公告地價為每平方公
    尺31,814元，經依系爭占有土地之面積，以公告地價週年利
    率百分之10計算結果，被告自90年6 月1 日起至95年5 月31
    日止，無權占有系爭占有土地所能獲得相當於租金之不當得
    利共計2,848,274 元，自95年6 月1 日起至交還上開土地之
    日止，無權占有系爭占有土地，每月所能獲得相當於租金之
    不當得利則為47,013元。爰聲明：被告應將坐落系爭占有土
    地之系爭地上物拆除，並將土地返還予原告。被告應給付原
    告2,848,274 元，及自起訴狀繕本送達之翌日起至清償日止
    ，按週年利率百分之5 計算之利息，暨自95年6 月1 日起至
    交還上開土地之日止，按月給付原告47,013元。並願供擔保
    ，請准宣告假執行。
二、被告辯稱：系爭地上物係訴外人姜金池向訴外人卓啟仁購買
    ，訴外人姜金池因無足夠款項，向被告借款，為擔保借款之
    清償，始以被告名義向原告承租，被告對於系爭地上物並無
    事實上之處分權，被告亦從未管領使用系爭地上物，由勘驗
    筆錄及高雄市政府警察局鹽埕分局偵查隊員警制作之談話筆
    錄，可知訴外人姜金池始為系爭地上物實際之買受人。退而
    言之，縱令被告有事實上處分權，被告亦早於本院90年度訴
    字第497 號訴訟中已向原告表示拋棄之意。況以公告地價百
    分之10計算相當於租金之不當得利亦屬過高等語。並聲明：
    求為判決駁回原告之訴。
三、兩造不爭執之事項：
  (一)系爭土地為原告所有，原告前於82年4 月8 日與被告簽訂基
    地租賃契約，將系爭土地出租予被告使用，雙方約定租賃期
    限自82年4 月8 日起至83年12月31日止，租賃期限屆滿時，
    租賃關係即行終止，原告不另通知，被告如有意繼續租用，
    應於租期屆滿前1 個月，自動向原告申請換訂租賃契約，否
    則視為無意續租，被告不得主張民法第451 條規定之適用。
    嗣被告未於租期屆滿前1 個月，向原告申請換訂租賃契約，
    兩造間之租賃關係已於期限屆滿時消滅。
  (二)系爭地上物坐落系爭土地內如附圖所示Ａ部分面積177.33平
    方公尺，即建物門牌號碼高雄市○○區○○街84號建物。
  (三)被告曾於82年1 月30日與訴外人卓啟仁共同具名委託訴外人
    許超文，持由被告與訴外人卓啟仁針對建物門牌高雄市○○
    區○○街84號建物簽訂之土地建築改良物買賣所有權移轉契
    約書，至本院公證處辦理買賣契約之公證，由本院作成82年
    度公字第500672號公證書。
  (四)系爭土地自87年7 月1 日起至92年12月31日止之公告地價為
    32,414元，申報地價為25,931元；自93年1 月1 日起至今之
    公告地價為31,814元，申報地價為25,451元。
四、本件之爭點：
  (一)被告是否無權占有系爭占有土地？
  (二)原告請求被告將坐落系爭占有土地之系爭地上物拆除，並將
    土地返還予原告，有無理由？
  (三)原告請求被告給付2,848,274 元，及自起訴狀繕本送達之翌
    日起至清償日止，按週年利率百分之5 計算之利息，暨自95
    年6 月1 日起至交還上開土地之日止，按月給付原告47,013
    元，有無理由？
五、得心證之理由：
  (一)被告是否無權占有系爭占有土地？
     1.按當事人主張有利於己之事實者，就其事實有舉證之責
       任，民事訴訟法第277 條本文定有明文。次按，原告對
       於自己主張之事實已盡證明之責後，被告對其主張，如
       抗辯其不實並提出反對之主張者，則被告對其反對之主
       張，亦應負證明之責，此為舉證責任分擔之原則（最高
       法院18年上字第2855號判例參照）。
     2.查本件原告主張系爭土地為高雄市政府所有，原告前於
       82年4 月8 日與被告簽訂基地租賃契約，將系爭土地出
       租予被告使用，雙方約定租賃期限自82年4 月8 日起至
       83年12月31日止，租賃期限屆滿時，租賃關係即行終止
       ，原告不另通知，被告如有意繼續租用，應於租期屆滿
       前1 個月，自動向原告申請換訂租賃契約，否則視為無
       意續租，被告不得主張民法第451 條規定之適用。嗣被
       告未於租期屆滿前1 個月，向原告申請換訂租賃契約，
       兩造間之租賃關係已於期限屆滿時消滅，業據其提出系
       爭占有土地之土地登記第二類謄本、基地租賃契約影本
       各1 份為證，為被告於言詞辯論時所不爭執，依民事訴
       訟法第280 條第1 項之規定，視同自認，原告此部分之
       主張，自堪信為真正。
     3.次查，原告主張被告於租賃關係屆滿後，仍以其有事實
       上處分權之系爭地上物無權系爭占有土地之事實，為被
       告所否認，辯稱：系爭地上物係訴外人姜金池向訴外人
       卓啟仁購買，訴外人姜金池因無足夠款項，向被告借款
       ，為擔保借款之清償，始以被告名義向原告承租，被告
       對於系爭地上物並無事實上之處分權，被告亦從未管領
       使用系爭地上物，由勘驗筆錄及高雄市政府警察局鹽埕
       分局偵查隊員警制作之談話筆錄，可知訴外人姜金池始
       為系爭地上物實際之買受人，且購買後並未使用，被告
       並非占有人。退而言之，縱令被告有事實上處分權，被
       告亦早於本院90年度訴字第497 號訴訟中已向原告表示
       拋棄之意云云，並提出支票、退票理由單影本各6 紙，
       及聲請訊問證人姜金池。經查：
       (1)按未辦保存登記建物之讓與，雖因不能為移轉登記而
         不能為不動產所有權之讓與，但受讓人與讓與人間如
         無相反之約定，應認為讓與人已將該未辦保存登記建
         物之事實上處分權讓與受讓人。查系爭地上物，為未
         辦保存登記之建物，此為兩造所不爭執，又被告於本
         院前往現場勘驗時，供陳：系爭地上物係向他人所購
         買，有公證書為證，且購入後，未將事實上處分權讓
         與他人等語（參見本院95年9 月7 日勘驗筆錄），核
         與被告於82年1 月30日與訴外人卓啟仁共同具名委託
         訴外人許超文，持由被告與訴外人卓啟仁針對建物門
         牌高雄市○○區○○街84號建物簽訂之土地建築改良
         物買賣所有權移轉契約書，至本院公證處辦理買賣契
         約之公證，由本院以82年度公字第500672號公證書公
         證之內容相符，堪信為真正，揆諸前揭說明，應認讓
         與人即訴外人卓啟仁已將系爭地上物之事實上處分權
         讓與被告，被告對於系爭地上物應有事實上處分權。
         至被告雖事後翻異，辯稱：系爭地上物係訴外人姜金
         池向訴外人卓啟仁購買，訴外人姜金池因無足夠款項
         ，向被告借款，為擔保借款之清償，始以被告名義向
         原告承租，被告對於系爭地上物並無事實上之處分權
         ，被告亦從未管領使用系爭地上物云云，然被告上開
         辯解，非但核與其於本院前往現場勘驗時供述之情節
         不合，亦與本院82年度公字第500672號公證書公證之
         內容不符，自不足採。另勘驗筆錄並無隻言片語提及
         訴外人姜金池為系爭地上物之買賣人，另高雄市政府
         警察局鹽埕分局偵查隊員警制作之談話筆錄，原係被
         告之談話筆錄，與被告之辯稱無殊，均不足據以認定
         被告之辯解為真正，被告所辯：由勘驗筆錄及高雄市
         政府警察局鹽埕分局偵查隊員警制作之談話筆錄，可
         知訴外人姜金池始為系爭地上物實際之買受人云云，
         亦無足取。
       (2)被告提出支票、退票理由單影本各6 紙，票載發票日
         及退票日，均為88年間，充其量僅能證明被告與訴外
         人姜金池於88年間有債權債務關係存在，至於系爭地
         上物，是否為訴外人姜金池向訴外人卓啟仁所購買，
         尚無從據以認定。
       (3)證人姜金池雖於本院言詞辯論時證稱：系爭地上物係
         伊所購買，因伊向伊妹甲○○○借款，故以伊妹林姜
         美華之名義向訴外人卓啟仁購買，伊妹甲○○○並未
         使用系爭地上物云云。惟查，證人姜金池前揭證言，
         核與被告於本院前往現場勘驗時陳述之情形，已有矛
         盾，況債權債務之主體，以締結契約之當事人為準，
         與訴外人卓啟仁締結買賣契約，購買系爭地上物之當
         事人既為被告，本於買賣契約而自訴外人卓啟仁受讓
         系爭地上物事實上處分權者，自亦應為被告，證人姜
         金池上開證言，縱或屬實，亦不足據為有利被告之認
         定。
       (4)按占有乃對於物有事實上管領之力，占有人拋棄其占
         有者，占有固因事實上管領之力喪失而消滅，然占有
         人如僅有拋棄之意思，未為拋棄之行為，則其占有仍
         不消滅。對於物有事實上處分權者，對於該物亦有占
         有之事實，因此，事實上處分權之拋棄，解釋上除有
         拋棄之意思外，亦應有拋棄占有之行為。查被告雖辯
         稱：縱令被告有事實上處分權，被告亦早於本院90年
         度訴字第497 號訴訟中已向原告表示拋棄之意云云，
         惟為原告所否認，主張：否認被告已向原告表示拋棄
         對於系爭地上物之事實上處分權之意，且於客觀上亦
         無被告業已解除對於系爭地上物事實上管領力之事實
         存在等語。經查，被告於本院90年度訴字第497 號訴
         訟中，從未於準備程序或言詞辯論期日到場，亦未提
         出準備書狀為任何聲明或陳述，並無於訴訟中向原告
         表示拋棄對於系爭地上物之事實上處分權之意，業經
         本院依職權調取本院90年度訴字第497 號案卷核閱屬
         實，而被告復未能舉證證明於90年度訴字第497 號訴
         訟期間，曾於訴訟外向原告表示拋棄對於系爭地上物
         之事實上處分權之意，且有拋棄占有之行為。被告上
         開辯解，自不足採。
     4.綜上所陳，被告對於系爭地上物既有事實上處分權，而
       系爭地上物又坐落於系爭占有土地，業經本院勘驗現場
       及囑託高雄市政府地政處鹽埕地政事務所測量屬實，繪
       有土地複丈成果圖影本1 份在卷可按，足認被告確有占
       有系爭占有土地無疑，而被告復未能舉證證明有何占有
       之正當權源，則原告主張被告無權占有系爭占有土地之
       事實，自堪信為真正。
  (二)原告請求被告將坐落系爭占有土地之系爭地上物拆除，並將
    土地返還予原告，有無理由？
    1.按所有人對於無權占有或侵奪其所有物者，得請求返還之
      ，對於妨害其所有權者，得請求除去之，有妨害其所有權
      之虞者，得請求防止之，民法第767 條定有明文。次按，
      未辦保存登記建物之讓與，雖因不能為移轉登記而不能為
      不動產所有權之讓與，但受讓人與讓與人間如無相反之約
      定，應認為讓與人已將該未辦保存登記建物之事實上處分
      權讓與受讓人。又房屋之拆除為一種事實上之處分行為，
      是未經辦理所有權第一次登記之建物，須有事實上之處分
      權者，始得予以拆除（最高法院85年度臺上字第3077號判
      決參照）。
    2.查系爭土地為原告所有，被告無權占有系爭土地中之系爭
      占有土地，且對於系爭地上物有事實上處分權，已如前述
      ，則原告依民法第767 條之規定，請求被告將坐落系爭占
      有之系爭地上物拆除，並將土地返還予原告，即屬正當。
    3.原告另雖主張依民法第455 條規定，請求被告將坐落系爭
      土地內系爭地上物拆除，並將土地返還予原告，惟因原告
      乃以單一聲明，主張二以上之訴訟標的，請求本院依序擇
      一為原告勝訴之判決，本院既已認原告本於民法第767 條
      規定所為之請求為有理由，自毋庸再就原告併為主張之依
      民法第455 條規定或契約之法律關係所為之請求，予以論
      述，附此敘明。
  (三)原告請求被告給付2,848,274 元，及自起訴狀繕本送達之翌
    日起至清償日止，按週年利率百分之5 計算之利息，暨自95
    年6 月1 日起至交還上開土地之日止，按月給付原告47,013
    元，有無理由？
    1.按無法律上原因而受利益，致他人受損害者，應返還其利
      益。雖有法律上原因，而其後已不存在者，亦同，民法第
      179 條定有明文。次按，依不當得利之法則請求返還不當
      得利，以無法律上之原因而受利益，致他人受有損害為其
      要件，故其得請求返還之範圍，應以對方所受之利益為度
      ，非以請求人所受損害若干為準，無權占有他人土地，可
      能獲得相當於租金之利益為社會通常之觀念，有最高法院
      61年臺上字第1695號判例可資參照。查被告自兩造間之租
      賃期限屆滿後，無權占有系爭占有土地，已如前述，揆諸
      前揭說明，自受有相當於租金之利益，致原告受有損害。
      從而，原告訴請被告返還自90年6 月1 日起至95年5 月31
      日止，及自95年6 月1 日起至交還上開土地之日止，所能
      獲得之相當於租金之不當得利，即屬正當。
    2.次按，建築房屋之基地租金，依土地法第105 條準用同法
      第97條規定，以不超過該土地申報價額年息百分之10為限
      ，而該條所謂土地價額，依土地法施行法第25條規定，係
      指法定地價而言。又法定地價，依土地法第148 條規定，
      係指土地所有權人依土地法所申報之地價，在平均地權條
      例施行區域，當係指土地所有權人於地政機關舉辦規定地
      價或重新規定地價之時，於公告申報地價期間內自行申報
      之地價而言，未於該期間內申報者，則應以公告地價為其
      申報之地價，此參諸平均地權條例第16條之規定自明。再
      所謂年息百分之10為限，乃指基地租金之最高限額而言，
      並非必須照申報價額年息百分之10計算之，尚須斟酌基地
      之位置、工商繁榮程度、使用人利用基地之經濟價值、所
      受利益、彼等關係及社會感情等情事，以為決定。查系爭
      占有土地，既為原告所有，而非公有土地，其租金自應以
      不超過系爭占有土地之申報地價年息百分之10為限。
    3.查系爭占有土地，坐落高雄市○○區○○段，面臨高雄縣
      鹽埕區○○街，附近有中信大飯店、鹽埕區行政中心、便
      利商店、仁愛公園，此為兩造所不爭執，復有現場照片6
      幀在卷可按，足認交通便利，生活機能良好，本院斟酌系
      爭占有土地對外之交通狀況、生活機能、工商業繁榮之程
      度、利用系爭占有土地之經濟價值及利益，認原告主張按
      系爭占有土地公告地價週年利率百分之10計算被告占有系
      爭占有土地所能獲得相當於租金之不當得利，並非適當，
      應以按系爭占有土地申報地價週年利率百分之5 計算，較
      為允洽。
    4.次查，系爭占有土地，面積177.33平方公尺，又系爭占有
      土地坐落之系爭土地，自87年7 月1 日起至92年12月31日
      止之申報地價為25,931元；自93年1 月1 日起至今之申報
      地價為25,451元，為兩造所不爭執，則被告占有系爭占有
      土地，自90年6 月1 日起至92年12月31日止，每年所能獲
      得相當於租金之不當得利，應為229,917 元【計算式：
      25,931 （ 申報地價）×177.33（土地面積）×5 ％（年
      息）＝229,917 ，小數點以下四捨五入】，每月所能獲得
      相當於租金之不當得利為19,160元（計算式：229,917 ÷
      12＝19,160，小數點以下四捨五入）；自93年1 月1 日至
      今，每年所能獲得相當於租金之不當得利，應為225,661
      元【計算式：25,451（申報地價）×177.33（土地面積）
      ×5％ （年息）＝225,661 ，小數點以下四捨五入】，每
      月所能獲得相當於租金之不當得利為18,805元（計算式：
      225,661 ÷12＝18,805，小數點以下四捨五入）。準此，
      被告無權占有系爭占有土地，自90年6 月1 日起至95年5
      月31日止，所能獲得相當於租金之不當得利，共計
      1,139,305 元【計算式：19,160×31（自90年6 月1 日起
      至92年12月31日止，共計31月）＋18,805×29（自93年1
      月1 日起至95年5 月31日止，共計29月）＝1,139,305 】
      ，自95年6 月1 日起至交還上開土地之日止，所能獲得相
      當於租金之不當得利，應為每月18,805元。
    5.從而，原告依民法第179 條不當得利之法律關係，請求被
      告給付1,139,305 元，及自起訴狀繕本送達之翌日即95年
      7 月6 日起至清償日止，按週年利率百分之5 計算之利息
      ，暨自95年6 月1 日起至交還上開土地之日止，按月給付
      18,805元之相當於租金之不當得利，洵屬有據。逾此部分
      之請求，即屬無據。
七、綜上所述，原告本於民法第767 條之規定，請求被告將坐落
    系爭占有土地之系爭地上物拆除，並將土地返還予原告，及
    依民法第176 條之規定，請求被告給付1,139,305 元，及自
    95 年7月6 日起至清償日止，按週年利率百分之5 計算之利
    息，暨自95年6 月1 日起至交還上開土地之日止，按月給付
    18,805 元 之相當於租金之不當得利，為有理由，應予准許
    ，逾此部分之請求，為無理由，應予駁回。
八、原告陳明願供擔保，請准宣告假執行，經核其勝訴部分，核
    無不合，爰酌定相當之擔保金額准許之；至原告敗訴部分，
    其假執行之聲請，已失所附麗，應予駁回。
九、至被告雖聲請本院函查系爭地上物有無申請水、電使用及由
    何人申請，及函查系爭地上物由何人申請營業執照經營卡拉
    ＯＫ使用，用以證明被告對於系爭地上物並無事實上處分權
    ，惟被告上開聲請調查之證據，與被告對於系爭地上物有無
    事實上處分權，並無必然之關係，且本院依調查證據結果，
    認被告對於系爭地上物確有事實上處分權存在，已如前述，
    故被告前揭調查證據之聲請，並無調查之必要，爰不予調查
    。此外，兩造其餘攻擊防禦方法，經本院審酌後，認與判決
    之結果不生影響，無一一論述必要，附此敘明。
十、據上論結，原告之訴為一部有理由，一部無理由，依民事訴
    訟法第79條、第390 條第2 項，判決如主文。
中    華    民    國    95    年    12    月    29    日
                  民事第三庭  法  官  伍逸康
以上正本係照原本作成。
如不服本判決，應於送達後20日內，向本院提出上訴狀並表明上
訴理由，如於本判決宣示後送達前提起上訴者，應於判決送達後
10日內補提上訴理由書（須附繕本）。
中    華    民    國    95    年    12    月    29    日
                              書記官  林雯琪


司法院資訊處製作；財團法人民間司法改革基金會備份。
